臺灣板橋地方法院民事判決　　　　　　　95年度訴字第1365號
原　　　告　乙○○
訴訟代理人　林廷隆律師
被　　　告　丙○○
訴訟代理人　林紹源律師
?????　林復宏律師
上列當事人間請求損害賠償事件，經本院於民國96年1 月24日言
詞辯論終結，判決如下：
    主  文
被告應給付原告新臺幣參拾參萬伍仟元及自民國九十五年七月二
十二日起至清償日止按年息百分之五計算之利息。
原告其餘之訴駁回。
訴訟費用由被告負擔十分之六，餘由原告負擔。
本判決第一項得假執行，但被告如以新臺幣參拾參萬伍仟元為原
告預供擔保，得免為假執行。
原告其餘假執行之聲請駁回。
    事實及理由
壹、程序方面
    原告於起訴狀繕本送達後，於民國95年9月14日提出民事準
　　備書狀（見本院卷第44頁），表明本件除依民法第977 第1
    項、第2 項、第979 條之1 請求被告給付外，並追加依民法
    第179 條為其請求權基礎，被告對此訴訟標的之追加雖表示
    不同意，但本院認原告請求之基礎事實尚屬同一，且依當時
    之訴訟程度，亦無礙被告之防禦與訴訟之終結，揆諸民事訴
    訟法第255 條第1 項第2 款、第7 款之規定，自得准許。
貳、實體方面
一、原告起訴主張：
(一)、兩造於訂婚前即已同居，後發現被告已懷孕，因而於93 年5
    月9 日訂婚，並約定待小孩出生後馬上結婚。於訂婚之前，
    被告表示需購買訂婚之喜餅、租用婚紗，要求原告給付喜餅
    與婚紗之費用，原告應被告之請求，於93年4 月26日會同被
    告至銀行之提款機，以原告之父甲○○之臺灣銀行金融卡跨
    行提款共提領5 次合計新台幣（下同）100,000 元，並將
    100,000 元當場給付被告，作為被告購買囍餅、租用婚紗之
    用。
(二)、另因被告表示需購買項鍊、戒指等金飾作為訂婚之用，同時
    亦須給付聘金，原告乃於93年5 月7 日從原告之父甲○○之
    臺灣銀行帳戶內領出350,000 元，將其中之300,000 元存入
    被告於臺灣銀行永和分行之帳戶作為聘金之用，另外50,000
    元則以現金交付被告，由被告去購買戒指等金飾之用。
(三)、93年5 月20日兩造訂婚後，被告於93年9 月19日生下小孩，
    原告雖曾多次與被告商量，請被告決定結婚日期，被告均置
    之不理，其後原告曾挑選數個日期，讓被告決定其中意何日
    舉行婚禮，被告亦不願意。原告無奈，只得委請律師於95年
    5 月22日發函予被告，請被告於文到7 日內與原告聯絡，洽
    商決定結婚日期等結婚之事宜，但被告不僅拒絕與原告洽談
    結婚之事宜，且委託律師發函解除婚約，被告所為，顯已該
    當民法第976 條第1 項第2 款故違結婚期約之情形，原告自
    得依該條規定解除婚約。若鈞院認被告上揭行為不該當民法
    第976 條第1 項第2 款之要件，則被告就原告請其與原告聯
    絡洽商決定結婚日期，被告不願聯絡，反而發函表示解除婚
    約，顯亦該當民法第976 條第1 項第9 款之要件，原告亦得
    依同法第976 條第1 項第9 款之規定解除婚約。
(四)、按依前條之規定，婚約解除時，無過失之一方，得向有過失
    之他方，請求賠償其因此所受之損害。前條情形，雖非財產
    上之損害，受害人亦得請求賠償相當之金額。因訂定婚約而
    為贈與者，婚約無效、解除或撤銷時，當事人之一方，得請
    求他方返還贈與物，民法第977 條第1 項、第2 項、第979
    條之1 分別定有明文。本案原告為了訂婚共給付被告聘金
    300,000 元；購買喜餅、租用婚紗之用100,000 元；購買戒
    指、項鍊之用50,000元，合計450,000 元，則依上揭民法之
    規定，原告自得請求被告賠償或返還之。同時因被告拒不履
    行婚約，致原告痛苦不堪，爰請求非財產上之賠償100,000
    元，以稍撫受創之心靈。又如鈞院認為前揭300,000 元非聘
    金，原告不能依民法第979 條之1 之規定請求返還，則被告
    亦係無法律上之原因而受有300,000 元之利益，原告爰另依
    民法第179條之規定請求被告返還300,000元。
(五)、聲明：
 1. 被告應給付原告550,000 元及自起訴狀繕本送達翌日起至清
    償日止按年息百分之5計算之利息。
 2. 原告願供擔保，請准宣告假執行。
二、被告則抗辯：
(一)、原告解除婚約於法無據
 1. 原告主張被告故違結婚期約，而依民法第976 條第1 項第2
    款規定解除婚約云云。惟所謂「故違結婚期約」係指婚約當
    事人之一方對於約定之結婚時期故意違背者而言，而所謂結
    婚期約，係指男女雙方對於結婚日期達成意思表示合致，換
    言之即男方選定之結婚日期，得到女方承諾後，結婚期約始
    告成立。然本件兩造從未就何時結婚乙事達成合意。原告起
    訴狀所附催告函亦表示「……函請丙○○小姐（即被告）於
    文到7 日內與本人聯絡洽商決定結婚日期」，「丙○○小姐
    於95年5 月26日接獲前函後，迄今已逾7 日卻仍未與本人洽
    商決定婚期」，足證兩造確實未就何時結婚乙事達成合意。
    雙方既未就結婚期約達成共識，被告自無原告所指故違結婚
    期約之情形。
 2. 被告已於93年9 月19日生一子陳軒榕，非不與原告結婚，只
    是原告與被告同居這段時間以來（至95年2 月）無固定工作
    ，也不負擔家用，致被告無法太早確定婚期而已，只要原告
    改過向上，得到被告肯定，雙方確定結婚期日亦非難事。
(二)、被告並未於93年4 月26日受領原告或任何人交付之現金
    100,000 元。原告關於此部分所提之證物乃甲○○之帳戶提
    領記錄，與原告無關，更與被告無關，亦無法證明被告有受
    領100,000元之事實。
(三)、被告並未於93年5月7日自原告處受領聘金300,000元。
 1. 按所謂聘金，依本國民俗乃於訂婚當日由男方交付女方之禮
    金，而原告所謂300,000 元並非於訂婚當日（93年5 月9 日
    ）交付被告，依本國民俗而言，自非聘金。
 2. 被告93年5 月7 日所受領之300,000 元乃原告父親甲○○贈
    與被告，並由甲○○直接匯款至被告帳戶，並非由原告交付
    現金，目的乃因感念被告未婚懷孕之辛苦、補助被告日後育
    兒花費以及回報被告長期讓原告住在被告家中諸多叨擾，是
    該300,000 元乃甲○○對被告私人贈與，並非聘金。原告請
    求被告返還300,000元自無理由。
 3. 退步言之，縱認該300,000 元為聘金，被告為負擔訂婚所需
    一切費用，例如買喜餅、回禮、訂婚宴客、租用婚紗等費用
    已花費殆盡。以上費用或為向商家購物所支出之費用；或為
    感謝親友到場協助訂婚儀式；或是對女方親友之贈與，均非
    由被告受領，自不符訂婚贈與之定義。
(四)、被告受贈之金飾未達50,000元
    查原告未曾交付現金50,000元予被告去購買金飾，事實上，
    購買金飾時乃兩造偕同親友一起至基隆金飾店購買，當時購
    買金飾時被告母親曾資助1 萬餘元，是該金飾價值未達
    50,000 元。
(五)、非財產上損害100,000 元部分過高
    被告並未故違結婚期約，已如前述，縱認鈞院認被告有故違
    婚約之情事，亦肇因於原告無家庭觀念、無固定工作、不負
    擔家用而導致被告不敢與其結婚所致，被告並無過失，原告
    請求被告賠償其非財產上之損害，於法無據。
(六)、倘鈞院認為原告請求被告給付550,000 元有理由，被告亦得
    主張抵銷
    被告從未故違結婚期約，雙方至今未結婚乃因原告從未提出
    確切結婚期日供被告參考，是原告解除婚約於法無據。然因
    原告自訂婚後未曾分擔家計，同居期間無家庭觀念，常沈溺
    於網路遊戲，毫無共組家庭誠意，依據民法第976 條第1 項
    第9 款之規定，被告亦有權解除婚約。被告復已於95年6 月
    9 日發函予原告解除婚約，被告亦得依同法第977 條第1 項
    、第2 項之規定向原告請求非財產上之損害賠償550,000 元
    ，與原告請求被告給付之550,000 元債權相互抵銷後，被告
    對原告已無賠償義務。
(七)、聲明：
??原告之訴及假執行之聲請均駁回。
??如受不利判決，願供擔保請准宣告免為假執行。
三、本院得心證之理由
(一)、兩造不爭執之事實
 1. 兩造於93年5 月9 日訂婚，至今尚未結婚。被告於93年9 月
    19日生下一子陳軒榕。
 2. 被告於93年4 月26日以其名義訂購喜餅，喜餅價格總計
 ? 21,797 元，有喜餅訂購單1 份附卷可稽（見本院卷第47頁
    、第48頁）。
 3. 兩造曾一同租訂被告於訂婚時所穿之婚紗，婚紗費用為
    10,000元，有婚紗收據影本1紙可佐（見本院卷第94頁）。
 4. 兩造曾一同挑選被告之婚戒、手鍊，金飾價格合計約50,000
    元，有銀樓保證單影本2 紙存卷為憑（見本院卷第92頁、第
    93 頁） 。
(二)、原告主張因被告懷孕，兩造於93年5 月9 日訂婚，並約定待
    小孩出生後結婚。然原告於生子後，多次催請被告決定結婚
    日期並舉行婚禮，被告均置之不理，原告復於95年5 月22日
    發函予被告，請被告與原告洽商決定結婚事宜，被告非僅拒
    絕與原告洽談，甚而委請律師發函予原告解除婚約，被告此
    舉顯已該當民法第976 條第1 項第2 款「故違結婚期約」或
    同條項第9 款「其他重大事由」之情形，原告得依法解除兩
    造之婚約，並依同法第979 條之1 、第977 條第1 項、第2
    項等規定，請求被告返還原告前已贈與被告之喜餅、婚紗等
    費用100,000 元、金飾費用50,000元、聘金300,000 元，合
    計450,000 元，並請求被告賠償原告非財產上之損害
    100,000 元等語。惟為被告否認，並以前詞置辯，是本件首
    應審究者即為：兩造之婚約是否業經原告依法解除？如兩造
    之婚約已解除，原告依前揭規定，請求被告返還或賠償
    550,000 元有無理由？茲分述如次。
(三)、兩造之婚約業經原告依民法第976條第1項第2款之規定解除
 1. 按婚約當事人之一方，有下列情形之一者，他方得解除婚約
    ：二　故違結婚期約者。九　有其他重大事由者。民法第
    976 條第1 項第2 款、第9 款定有明文。又依同法第975 條
    之規定，婚約固不得請求強迫履行，然訂婚之目的既在於結
    婚，故約定有婚期者，如故意違反，即表示不願履行婚約，
    他方自可依同法第976 條第1 項第2 款規定解除之；倘未約
    定婚期，則在雙方當事人達於婚姻適齡時，一方即可提請結
    婚，並擇定婚期，而他方無故延遲不為遵行者，應解為亦可
    適用該款規定而解除之。
 2. 經查原告主張兩造曾約定待小孩出生後立即結婚乙節，為被
    告所否認，原告對此未能舉證加以證明，證人即原告之父甲
    ○○、被告之母陳淑萍亦均到庭證述：兩造訂婚時，並未提
    到何時結婚等語（見本院卷第64頁、第81頁），是原告主張
    兩造係以小孩出生後為兩造之婚期，尚無可信。
 3. 惟原告主張兩造於訂婚後，曾多次商請被告洽談結婚事宜，
    並於95年5 月22日委託律師發函予被告，請被告於文到7 日
    內與原告洽商決定結婚日期等相關事宜，被告收受該律師函
    後，仍拒絕與原告聯繫，原告遂於95年6 月7 日委託律師發
    函予被告，依民法第976 條第1 項第2 款之規定解除兩造之
    婚約，被告業於95年6 月8 日收受該解除婚約之律師函。被
    告於95年6 月9 日亦委託律師發函予原告，內容略稱：兩造
    自訂婚以來同住生活，因原告無意分擔家計，毫無經營家庭
    之誠意，難與被告達成共同生活之共識，被告得依民法第
    976 條第1 款之規定解除兩造之婚約等節，業據原告提出與
    其所述相符之95年5 月22日、95年6 月7 日律師函影本、95
    年6 月9 日存證信函影本各1 份、律師函回執影本1 紙為證
    （見本院卷第10頁至第16頁、第36頁、第37頁），堪信為真
    實。而原告為69年1 月3 日生，被告為73年2 月7 日生，分
    有卷附原告個人基本資料與被告之戶籍謄本可考（見本院卷
    第27頁、第110 頁），是兩造於93年5 月9 日訂婚時，均已
    逾民法第980 條所規定之適婚年齡。依前說明，兩造雖未約
    定婚期，惟兩造既均達適婚年齡，原告非不得提請結婚，由
    雙方共同擇定婚期，而被告於收受原告催請洽商結婚日期之
    律師函後，仍拒不與原告聯繫，嗣後更發函予原告主張解除
    婚約，足見被告顯無與原告洽談婚期或履行婚約之意思，應
    認被告已有民法第976 條第1 項第2 款所稱「故違結婚期約
    」之情事，原告主張其前依民法第976 條第1 項第2 款規定
    ，以95年6 月7 日律師函解除兩造之婚約，洵屬正當，是兩
    造之婚約，業於被告收受原告解約之意思表示時即95年6 月
    8 日解除。被告辯稱所謂「故違結婚期約」，必以男女雙方
    對於結婚日期達成合致為前提，兩造既未對何時結婚乙事達
    成合意，被告自無故違結婚期約之情形云云，殊無足取。
 4. 被告另辯陳原告於兩造先前同居期間，無固定工作，且無意
    分擔家計，致被告無法太早確定婚期，被告前亦已發函予原
    告，依民法第976 條第1 項第9 款之規定解除兩造之婚約等
    語。惟查兩造之婚約業於95年6 月8 日經被告解除，已如前
    述，被告於95年6 月9 日再發函予原告主張解除婚約，自失
    所附麗而無可採。
 5. 綜上，原告主張其業依民法第976 條第1 項第2 款之規定解
    除兩造之婚約，應屬有據。
(四)、原告得依民法第979條之1之規定請求被告返還350,000元
 1. 原告主張於兩造訂婚之前，原告曾於93年4 月26日給付現金
    100,000 元予被告作為購買喜餅、婚紗之用，於93年5 月7
    日贈與被告300,000 元作為聘金，並給付50,000元之現金予
    被告作為購買婚戒等金飾之費用。被告則否認原告曾於93年
    4 月26日支付現金100,000 元或曾支付50,000元予被告購買
    金飾，並辯稱被告於93年5 月7 日受領之300,000 元乃原告
    之父甲○○之私人贈與等情。
 2. 查原告曾於93年5 月7 日自其父甲○○之臺灣銀行帳號0000
    00000000號帳戶內提領350,000 元，並將其中之300,000 元
    存入被告於臺灣銀行永和分行帳戶作為贈與被告之聘金等事
    實，業據原告提出甲○○之上開臺灣銀行帳戶存摺明細、取
    款憑條、存入憑條、傳票等影本各1 紙為證（附於本院卷第
    5 頁至第9 頁），並經證人甲○○到庭證述：93年5 月7 日
    其帳戶有領出350,000 元之紀錄，當時係其與原告一同至銀
    行辦理，其中300,000 元係聘金，是被告母親要求的，該
    300,000 元係其幫原告出聘金的錢，是因為原告要結婚才給
    原告，其又不認識被告，不可能是直接給被告等語（見本院
    卷第81頁、第82頁），足認前開300,000 元係因原告欲與被
    告結婚，方由甲○○出資代原告支付聘金予被告。被告雖辯
    陳該300,000 元係甲○○感念被告未婚懷孕之辛苦、補助被
    告日後育兒花費與回報被告長期讓原告住在家中之費用，而
    對被告之私人贈與等語，然此部分非僅與證人甲○○前開證
    詞相互齟齬，亦與證人即被告之母陳淑萍結證所稱：因為當
    時兩造要訂婚，故其要求甲○○匯款300,000 元予被告支付
    訂婚之所有費用，包括訂婚桌錢、喜餅費用等語（見本院卷
    第64頁）不符。再參以被告係於93年5 月7 日受領前開
    300,000 元，時間恰與兩造訂婚日期93年5 月9 日相近，俱
    徵原告主張該300,000 元為聘金，而非甲○○私下贈與被告
    之款項，較為可信，被告辯稱該300,000 元係甲○○之私人
    贈與，則難憑採。被告雖又辯陳該300,000 元業因被告負擔
    訂婚所需一切費用，如購買喜餅、回禮、訂婚宴客等而花費
    殆盡，均非由被告受領云云，惟原告既將該300,000 元聘金
    贈與被告，被告其後如何花用，是否已全數花費完畢，即係
    由被告自行決定，尚不得以此逕認該筆款項非原告贈與被告
    之聘金，況被告亦未能舉證證明該300,000 元確悉數用以支
    付訂婚之一切費用，被告此部分之抗辯當無可取。又男方贈
    與女方之聘金，並不以於訂婚當日交付為要件，故前開
    300,000 元雖非原告於兩造訂婚當天直接交付予被告，仍不
    致影響其為聘金之性質。
 3. 原告主張其於93年4 月26日給付現金100,000 元予被告購買
    喜餅、租訂婚紗乙節，為被告否認，依民事訴訟法第277 條
    前段之規定，應由原告就此有利於己之事實負舉證責任。原
    告雖提出甲○○前開帳戶之存摺明細（見本院卷第6 頁）為
    證，惟觀諸該存摺明細，僅有93年4 月26日甲○○帳戶提款
    5 次各20,000元，合計100,000 元之交易，並無該100,000
    元轉帳或存入被告帳戶之紀錄，前述喜餅訂購單與婚紗收據
    亦僅能證明兩造有訂購喜餅或租用婚紗之事實，無從證明該
    等費用究係何人出資。另證人甲○○固證稱：93年4 月26日
    其臺灣銀行帳戶曾提款5 次共10,000元，當時其係在永和一
    家麥當勞將提款卡交給原告，由原告與被告兩人一起去領取
    ，這是要買喜餅用的，被告母親跟其說要100,000 元。兩造
    將100,000 元領回來，後來交由被告之母親收走等語（見本
    院卷第81頁至第83頁），然核與證人陳淑萍所述：喜餅的錢
    係其先支付，後來甲○○匯款300,000 元到被告帳戶，其再
    從被告帳戶內提領。在麥當勞那天其沒有看到原告手上有拿
    現金等節（見本院卷第63頁、第84頁）相悖，而甲○○為原
    告之父，誼屬原告至親，其證詞與證人陳淑萍所述既非一致
    ，原告復未能提出其他積極證據證明確有於93年4 月26日交
    付現金100,000 元予被告之事實，尚難僅憑甲○○之前開證
    言，率認原告此部分之主張為真實。
 4. 原告於93年5 月7 日自甲○○帳戶提領350,000 元後，其中
    300,000 元係直接存入被告帳戶之事實，已如上述，原告又
    主張其餘50,000元乃以現金交付被告作為購買金飾之用，復
    為被告否認，就此原告並未能提出確有交付現金50,000元予
    被告之憑證。惟兩造對被告購買之婚戒等金飾共花費約
    50,000元之事實並不爭執（見本院卷第88頁、第106 頁），
    被告復自承：婚戒是兩造一起去挑選，其母親為其支付1 萬
    多元，剩下的錢由原告支付（見本院卷第62頁），核與證人
    陳淑萍證陳：訂婚戒時其也有去，婚戒、首飾的錢兩方都有
    支出，其好像出了1 萬多元，這1 萬多元係從300,000 元裡
    面支付等語（見本院卷第64頁）相符，足見除上開300,000
    元外，原告確另曾支付被告婚戒等金飾之部分費用約35,000
    元（關於被告方就金飾費用之出資，因兩造均未能明確說明
    確切數額，爰以15,000元計算，以50,000元扣除15,000元後
    為原告出資之金額），此部分亦屬原告因訂婚而對被告所為
    之贈與。
 5. 按因訂定婚約而為贈與者，婚約無效、解除或撤銷時，當事
    人之一方得請求他方返還贈與物，民法第979 條之1 定有明
    文。兩造之婚約業經解除，而原告因與被告訂定婚約，曾贈
    與被告聘金300,000 元與金飾費用35,000元，超過此部分之
    贈與則無法證明，已詳如前敘，從而原告依照上開規定請求
    被告返還450,000 元，於335,000 元之範圍內為可採，超過
    此部分之請求則嫌乏據。原告雖併引民法第179 條為其請求
    被告返還於93年5 月7 日所受領300,000 元之請求權基礎，
    惟原告依民法第979 條之1 規定請求被告返還該300,000 元
    之主張既有理由，關於其不當得利部分之主張，自無再予論
    斷之必要。
 6. 次按依前條之規定，婚約解除時，無過失之一方，得向有過
    失之他方，請求賠償其因此所受之損害。前條情形，雖非財
    產上之損害，受害人亦得請求賠償相當之金額。因訂定婚約
    而為贈與者，婚約無效、解除或撤銷時，當事人之一方，得
    請求他方返還贈與物，民法第977 條第1 項、第2 項定有明
    文。原告以被告拒不履行婚約，致系爭婚約解除，造成原告
    精神上之痛苦，另請求非財產上之損害100,000 元。被告就
    此則辯稱婚約之解除實肇因於原告無家庭觀念、無固定工作
    、不負擔家用所致。查就被告指稱原告之上開情事，業據證
    人陳淑萍到庭具結證以：被告自高中時就與原告在一起，畢
    業之後原告讓被告懷孕一次，第一胎拿掉，後來其擔心被告
    之身體，叫原告到其家裡住，後來被告第二次又懷孕。原告
    長期住在被告家中，住到95年農曆年初，期間都沒有支付任
    何費用，原告每次都不上班，在家裡打電腦打到天亮等語明
    確（見本院卷第63頁、第64頁），而依本院依職權調取之原
    告財產所得調件明細表（見本院卷第111 頁）所示，原告名
    下確無任何財產，且無任何所得資料，足徵證人陳淑萍與被
    告陳稱原告並無固定工作，且均未負擔家用等情，非屬子虛
    ，被告因考量原告並無負責之家庭觀念，生活習慣非佳，遲
    不敢與原告洽商婚事，原告對於婚約之解除，難謂無過失存
??在，依照前揭規定，原告縱有非財產上之損害，亦不得請求
    被告賠償。故原告請求被告賠償100,000 元之精神上損害，
    無從准許。
 7. 末者，系爭婚約業經原告以被告故違結婚期約而解除，被告
    自不得再行解除，已詳述如前，被告欲依民法第977 條之規
    定請求原告賠償非財產上之損害550,000 元並恃以與原告之
    請求抵銷，自失所憑而無可採，要甚明確。
(五)、綜上所述，原告依照民法第979 條之1 之規定，請求被告給
    付335,000 元及自起訴狀繕本送達翌日即95年7 月22日起至
    清償日止按年息百分之5 計算之利息，核無不合，應予准許
    。逾此範圍則屬無據，應予駁回。兩造分別陳明願供擔保，
    請求為假執行或免為假執行之宣告，經核原告勝訴部分所命
    給付之金額未逾500,000 元，依民事訴訟法第389 條第1 項
    第5 款之規定，應由法院依職權宣告假執行，故自毋庸命原
    告供擔保而逕由本院依職權宣告之，至被告前開陳明，核與
    法律之規定相符，爰酌定相當擔保金額准許之。原告敗訴部
    分，其假執行之聲請已失所附麗，應予駁回。
四、結論：原告之訴為有理由，依民事訴訟法第79條、第389 條
    第1 項第5款、第392 條第2 項，判決如主文。
中　　華　　民　　國　　96　　年　　2 　　月　　9　　日
                  民事第三庭  審判長  法　官　朱耀平
                                      法?官  許月珍
                                      法?官  吳佳穎
以上正本係照原本作成
如對本判決上訴，須於判決送達後20日內向本院提出上訴狀
中　　華　　民　　國　　96　　年　　2 　　月　　9 　　日
                                      書記官　黃美雲
